【裁判字號】    95,訴,2
【裁判日期】    950530
【裁判案由】    營利事業所得稅
【裁判全文】
臺中高等行政法院判決
                                     95年度訴字第00002號
                              .
原      告  啟加工業股份有限公司
代  表  人  甲○○
訴訟代理人  黃鴻隆會計師
訴訟代理人  李東炫律師
被      告  財政部臺灣省中區國稅局
代  表  人  乙○○
訴訟代理人  丙○○
上列當事人間因營利事業所得稅事件，原告不服財政部中華民國
94年10月31日台財訴字第09400496730號訴願決定（案號：第000
00000號），提起行政訴訟。本院判決如下︰
    主  文
原告之訴駁回。
訴訟費用由原告負擔。
    事  實
一、事實概要：原告民國（下同）89年度未分配盈餘申報，列報
    「稅捐稽徵機關核定課稅所得額」項目為新臺幣（下同）10
    7,106元、「當年度應納之營利事業所得稅」項目為8,388元
    、89年度未分配盈餘為0元，被告初查以其89年度營利事業
    所得稅結算申報經稽徵機關核定之課稅所得額為29,678,186
    元、應納之營利事業所得稅為7,387,906元，乃據以核定其
    89年度未分配盈餘為22,191,562元，應加徵10%營利事業所
    得稅為2,219,156元。原告不服，申請復查，結果未獲變更
    ，提起訴願，遭決定駁回，遂提起行政訴訟。
二、兩造聲明：
    (一)原告聲明求為判決：
      1.訴願決定復查決定及原處分均撤銷。
      2.訴訟費用由被告負擔。
    (二)被告聲明求為判決：駁回原告之訴。
三、兩造陳述：
    (一)原告主張：
      1.本件被告以原告委外加工之楠益工業有限公司（下稱楠
        益公司）之財產申報過低，員工人數少且無取其再委外
        加工之憑證亦無法證明系爭加工費係支付予楠益公司為
        由，認定楠益公司無加工能力，而原告係為虛偽之申報
        。然被告雖對楠益公司與原告間營業上往來有疑義部分
        加以提出，卻未對該疑義作出舉證證明兩者間之交易行
        為存有變造或偽造之資金往來及交易紀錄，僅以原告及
        楠益公司間成本費用間無法確實的相互稽核為由，逕行
        認定原告未分配盈餘，顯有不當。且本件源頭即89年度
        營利事業所得稅事件，被告剔除原告申報加工費用29,5
        71,080元部分，原告提起訴願救濟，業經財政部以95年
        1月19日台財訴字第09400616500號訴願決定將原處分（
        復查決定）撤銷，由原處分機關另為處分。是依訴願法
        第95條、第96條規定，被告重為處分，應依訴願決定意
        旨為之，且依財政部88年9月23日台財稅字第881945649
        號及80年8月8日台財稅字第800695600號函釋意旨，本
        件應待上開89年度營利事業所得稅確定後再予核課。
      2.參照上開訴願決定意旨：(1)稽徵機關課徵稅捐，應依職
        權調查課稅之事實，其中自應包括對納稅義務人有利及
        不利之事實在內。原告訴稱委外加工之銀行支出紀錄，
        光是轉帳給付即超過1,700餘萬元乙節，原告已提示存
        摺供核，雖無法直接證明係轉帳予楠益公司，惟其實際
        轉帳予何人，並非無法查證，何以原處分卷無查證資料
        可稽，原處分機關答辯時亦未就此論明，難謂妥適。(2)
        原告訴稱系爭加工費龐大，原處分機關全數剔除，一毛
        不剩，使得原告89年度的人工產值較其90及91年度變得
        格外異常，高度偏低的人工成本，顯然不符合經驗法則
        ，也背離實際乙節，經查如原處分機關已善盡職權調查
        課稅事實之能事，仍認原告確無委託楠益公司加工之事
        實，是否應認為原告係虛報該委外加工費？除剔除補稅
        外並應處以罰鍰？又原告提及其委託楠益公司加工之情
        事，不只一年，為杜絕爭議，原處分機關是否可實際勘
        查其究有無加工能力？是否可向楠益公司員工就所疑事
        項調查並製成筆錄，以使稅捐處分確實並杜爭議？(3)又
        原處分機關就楠益公司之收入係全數核認，並據以核課
        ；就原告系爭加工費卻全數剔除，並據以補稅，是否妥
        適？且楠益公司89年度之營業收入幾乎全部源自原告之
        系爭加工費，而楠益公司並非全無機械設備及員工，亦
        有固定電費支出，原處分機關以無加工之實而全數剔除
        系爭加工費，致其毛利異常偏高，洵難謂為妥適。
      3.被告即使認為，原告所申報之系爭加工費與實際支出間
        存有差異，依照所得稅法第79條之規定，被告亦應依查
        得之資料或同業利潤標準，核定其所得額及應納稅額，
        使得原告之成本與收益較能合理的與實際（或一般標準
        ）相符。惟被告卻濫用裁量權，將原告所申報之系爭加
        工費全數刪除，明顯違反行政程序法第10條之規定且違
        反租稅公平與實質正義。
      4.95年5月5日立法院業已修正通過所得稅法第66之9條，
        明定未分配盈餘原則上以實際可供分配之稅後盈餘為準
        ，俾使未分配盈餘之計算公平合理。本件原告已支付楠
        益公司加工費，該部分所得已不存在，原告該年度已無
        盈餘可供分配，原處分及復查決定據以加徵營利事業所
        得稅，違背量能課稅原則，請予撤銷。
    (二)被告答辯：
      1.原告89年度營利事業所得稅結算申報非屬經會計師查核
        簽證申報之案件，依所得稅法第66條之9第2項規定，其
        未分配盈餘應以經稽徵機關核定之課稅所得額為準計算
        。原告89年度營利事業所得稅結算申報，列報製造費用
        －加工費41,319,932元，經原查以其未提示支付楠益公
        司加工費之資金流程，予以剔除29,571,080元，核定加
        工費11,748,852元、課稅所得額29,678,186元及應納之
        營利事業所得稅7,387,906元。爰未分配盈餘加徵營利
        事業所得稅部分，被告依規定核定未分配盈餘22,191,5
        62元，並無不合。
      2.又原告89年度營利事業所得稅如經行政救濟變更核定致
        影響未分配盈餘，仍可另案申請更正，並不影響其權益
        ，併予敘明。
    理  由
一、按「自87年度起，營利事業當年度之盈餘未作分配者，應就
    該未分配盈餘加徵10%營利事業所得稅，不適用第76條之1規
    定。前項所稱未分配盈餘，係指經稽徵機關核定之課稅所得
    額．．．減除左列各款後之餘額：一、當年度應納之營利事
    業所得稅．．．三、已由當年度盈餘分配之股利淨額或盈餘
    淨額。四、已依公司法或其他法律規定由當年度盈餘提列之
    法定盈餘公積，或已依合作社法規定提列之公積金或公益金
    。」行為時所得稅法第66條之9第1項及第2項第1款、第3款
    、第4款所定有明文。次按行政法院審理撤銷訴訟，乃在審
    查行政處分是否以其發布時之事實及法律狀態為據，進而判
    斷有無違法等問題，蓋行政處分發布後事實或法律狀態變更
    ，既非原處分機關作成處分時所能斟酌，自不能以其後出現
    之事實或法律狀態而認定原處分為違法。
二、本件原告89年度未分配盈餘申報，列報「稅捐稽徵機關核定
    課稅所得額」項目為107,106元、「當年度應納之營利事業
    所得稅」項目為8,388元，89年度未分配盈餘為0元，被告初
    查以其89年度營利事業所得稅結算申報經稽徵機關核定之課
    稅所得額為29,678,186元、應納之營利事業所得稅為7,387,
    906元，乃據以核定其「稅捐稽徵機關核定課稅所得額」項
    目為29,678,186元，「當年度應納之營利事業所得稅」項目
    為7,387,906元，89年度未分配盈餘為22,191,562元，應加
    徵10%營利事業所得稅為2,219,156元等情，有原告89 年度
    未分配盈餘申報書附原處分卷可稽。而原告89年度營利事業
    所得稅結算申報經稽徵機關核定之課稅所得額為29,678,186
    元、應納之營利事業所得稅為7,387,906元，亦經載明於該
    營利事業所得稅復查決定書（參原處分卷第6頁），均堪憑
    信。從而，被告依行為時所得稅法第66條之9第2項規定，以
    稽徵機關「核定之課稅所得額」為據，據以核定被告89年度
    應加徵10%營利事業所得稅為2,219,156元，依作成處分時之
    事實狀態而言，並無違法可言。
三、原告雖主張：(一)其89年度營利事業所得稅，經被告剔除原告
    申報加工費用29,571,080元部分，原告不服提起訴願，業經
    財政部以95年1月19日台財訴字第09400616500號訴願決定將
    原處分（復查決定）撤銷，由原處分機關另為處分，本件之
    稅基（即被告核定之課稅所得額）在被告依訴願決定意旨作
    成適法之核定前，原處分及復查決定均失所依據。(二)依財政
    部88年9月23日台財稅字第881945649號及80年8月8日台財稅
    字第800695600號函釋意旨，本件應待上開89年度營利事業
    所得稅確定後再予核課。(三)被告即使不認同原告所申報之加
    工費，亦應依照所得稅法第79條之規定，依查得之資料或同
    業利潤標準（8%)，核定其所得額及應納稅額。(四)依95年5月
    5日立法院修正之所得稅法第66之9條規定，未分配盈餘原則
    上以實際可供分配之稅後盈餘為準。本件原告已支付楠益公
    司加工費，該部分所得已不存在，原處分及復查決定據以核
    定加徵營利事業所得稅，違背量能課稅原則云云。
四、惟查：
    (一)本件審查原處分及復查決定有無違法，應以被告核定本件
      未分配盈餘加徵營利事業所得稅當時之事實為準，已如前
      述，亦即應依行為時所得稅法第66條之9第2項規定，以原
      處分（復查決定）作成當時稽徵機關「核定之課稅所得額
      」為據，據以核定該年度應加徵之營利事業所得稅；又原
      告89年營利事業所得稅事件，雖於其後經財政部訴願決定
      撤銷復查決定（見本院卷第28頁），然被告尚未重為復查
      決定，亦經被告陳明在卷，惟依上開說明，亦不能認原處
      分及復查決定係屬違法。原告謂原處分及復查決定均失所
      依據，應予撤銷乙節，核屬誤解。
    (二)如前所述，行為時所得稅法第66條之9第2項明定：原處分
      （復查決定）應以作成處分（復查決定）當時稽徵機關「
      核定之課稅所得額」為據，據以核定該年度應加徵之營利
      事業所得稅，則原告主張應依照所得稅法第79條之規定，
      依查得之資料或同業利潤標準（8%)，核定其所得額及應
      納稅額，即與法律規定有違，不足採據。
    (三)財政部88年9月23日台財稅字第881945649號及80年8月8日
      台財稅字第800695600號函釋意旨，均係財政部本於主管
      機關之地位，對所屬各稽徵機關指示：可待相關之稅捐行
      政救濟確定後，再為復查決定，非謂已為之復查決定有何
      違法，自不能以上開函釋認定本件原處分及復查決定違法
      。
    (四)所得稅法第66之9條雖於95年5月5日立法院通過修正，惟
      其修正條文並無溯及適用於本案之效力。該條文第2項亦
      明定：「前項所稱未分配盈餘，自94年度起，係指營利事
      業當年度商業會計法規定處理之稅後純益，減除下列各款
      後之餘額．．．」足認上開規定係對94年度起之未分配盈
      餘所作之規定，並不能資為本件有利之認定。
    (五)原告89年度營利事業所得稅如經行政救濟變更核定，致影
      響未分配盈餘，仍可另案申請更正，並不影響原告之權益
      等情，亦據被告陳明在卷，原告指摘原處分違背量能課稅
      原則云云，亦非可採。
五、綜上所述，原告所述各節俱無可採，被告依行為時所得稅法
    第66條之9第2項規定，核定原告89年度未分配盈餘為22,191
    ,562 元，應加徵10%營利事業所得稅為2,219,156元並無違
    誤，訴願決定予以維持亦無不合，原告訴請撤銷均無理由，
    應予駁回。
據上論結，本件原告之訴為無理由，依行政訴訟法第195條第1項
後段、第98條第3項前段，判決如主文。
中    華    民    國    95    年    5    月    30     日
                  第三庭 審判長 法  官  沈應南
                                法  官  許武峰
                                法  官  許金釵
以上正本證明與原本無異。
如不服本判決，應於判決送達後20日內向本院提出上訴書狀，其
未表明上訴理由者，應於提起上訴後20日內向本院提出上訴理由
書（須依對造人數附具繕本）；如於本判決宣示或公告後送達前
提起上訴者，應於判決送達後20日內補提上訴理由書（須附繕本
）。未表明上訴理由者，逕以裁定駁回。
提起上訴應預繳送達用雙掛號郵票390元（34元及5元郵票各10份
)。
中    華    民    國    95    年    5    月    30     日
                                書記官  孫庠熙


司法院資訊處製作；財團法人民間司法改革基金會備份。
